【裁判字號】    98,訴,447
【裁判日期】    981027
【裁判案由】    拆屋還地
【裁判全文】
臺灣士林地方法院民事判決               98年度訴字第447號
原      告  丙○○
訴訟代理人  黃陽壽律師
複  代理人  黃喬詮律師
被      告  甲○○
                        之4號.
特別代理人  乙○○
                        之4號.
被      告  丁○○
上列當事人間拆屋還地事件，本院於民國98年10月13日言詞辯論
終結，判決如下：
    主  文
被告丁○○應自坐落臺北市○○區○○段十二地號土地、如附圖
二所示甲部分面積四十四平方公尺；坐落同小段十一地號土地、
如附圖二所示乙部分面積三十八平方公尺；坐落同小段三十五地
號土地、如附圖二所示丙部分面積八平方公尺、門牌號碼臺北市
南港區○○○路○段臨一四三號之建物遷出。
被告甲○○應將坐落臺北市○○區○○段十二地號土地、如附圖
二所示甲部分面積四十四平方公尺、坐落同小段三十五地號土地
、如附圖二所示丙部分面積八平方公尺、門牌號碼臺北市南港區
○○○路二段臨一四三號之建物拆除，返還前開占用之土地予原
告；應將坐落同小段十一地號土地、如附圖二所示乙部分面積三
十八平方公尺、門牌號碼臺北市南港區○○○路○段臨一四三號
之建物拆除，返還前開占用之土地予原告及其他共有人。
被告甲○○應自民國九十八年三月二十日起至返還如附圖二所示
甲部分土地之日止，按月給付原告新臺幣伍仟貳佰陸拾肆元。
被告甲○○應自民國九十七年十月二十三日起至返還如附圖二所
示丙部分土地之日起，按月給付原告新臺幣壹仟零拾肆元。
原告其餘之訴駁回。
訴訟費用由被告甲○○負擔十分之九，由被告丁○○負擔十分之
一。
本判決第一項、第二項於原告以新臺幣壹佰伍拾萬元供擔保後得
假執行，但被告如以新臺幣肆佰肆拾捌萬玖仟肆佰貳拾肆元為原
告預供擔保，得免為假執行。
本判決第三項於原告按月以新臺幣壹仟捌佰元供擔保後得假執行
，但被告甲○○如按月以新臺幣伍仟貳佰陸拾肆元為原告預供擔
保，得免為假執行。
本判決第四項於原告按月以新臺幣佰伍拾元供擔保後得假執行
，但被告甲○○如按月以新臺幣壹仟零拾肆元為原告預供擔保
，得免為假執行。
原告其餘假執行之聲請駁回。
    事  實  及  理  由
一、按訴狀送達後，原告不得將原訴變更或追加他訴。但被告同
    意、請求之基礎事實同一者，不在此限，民事訴訟法第255
    條第1 項第1 款、第2 款定有明文。本件原告起訴時，僅以
    甲○○為被告，訴之聲明為「(一)被告甲○○應將坐落臺北市
    南港區○○段○ ○段12地號土地上之門牌：臺北市南港區○
    ○○路○ 段臨143 號違章建築物予以拆除，返還如附圖一紅
    色部分所示土地（以實測為準）予原告，並自民國（下同）
    98年3 月20日起至拆屋還地之日止，按月給付原告新臺幣（
    下同）1 萬7,082 元。(二)被告甲○○應將坐落臺北市○○區
    ○○段5 小段11地號土地上之同上門牌違章建築物予以拆除
    ，並將如附圖一黃色部分所示土地（以實測為準）返還予該
    土地全體共有人。」，嗣於訴訟進行中，追加丁○○為被告
    ，並變更聲明為：「(一)被告丁○○應自坐落臺北市○○區○
    ○段12地號土地、如附圖二所示甲部分面積44平方公尺；坐
    落同小段11地號土地、如附圖二所示乙部分面積38平方公尺
    ；坐落同小段35地號土地、如附圖二所示丙部分面積8 平方
    公尺、門牌號碼臺北市南港區○○○路○ 段臨143 號之建物
    遷出。(二)被告甲○○應將坐落臺北市○○區○○段12地號土
    地、如附圖二所示甲部分面積44平方公尺、坐落同小段35地
    號土地、如附圖二所示丙部分面積8 平方公尺、門牌號碼臺
    北市南港區○○○路○ 段臨143 號之建物拆除，返還前開占
    用之土地予原告，並應自98年3 月20日起至返還前開甲部分
    土地之日止，按月給付原告8,773 元；自97年10月23日起至
    返還前開丙部分土地之日起，按月給付原告1,723 元。(三)被
    告甲○○應將坐落同小段11地號土地、如附圖二所示乙部分
    面積38平方公尺、門牌號碼臺北市南港區○○○路○ 段臨14
    3 號之建物拆除，返還前開占用之土地予原告及其他共有人
    。」，核其所為，係屬訴之追加，然其請求之基礎事實同一
    ，且被告對於訴之變更或追加無異議，而為本案之言詞辯論
    者，視為同意追加，揆諸前開說明，自應准許。
二、原告起訴主張：原告為坐落臺北市○○區○○段12地號、35
    地號土地之所有權人、為坐落臺北市○○區○○段11地號土
    地之共有人之一，被告甲○○多年前未經土地共有人全體之
    同意，擅自於前開土地上搭蓋門牌號碼臺北市南港區○○○
    路○ 段臨143 號建物（下稱系爭建物），為系爭建物之事實
    上處分權人，並由其子李丕祥出租系爭建物予被告丁○○經
    營檳榔攤使用。系爭建物無權占用臺北市○○區○○段12地
    號土地、如附圖二所示甲部分面積44平方公尺；無權占用同
    小段11地號土地、如附圖二所示乙部分面積38平方公尺；無
    權占用同小段35地號土地、如附圖二所示丙部分面積8 平方
    公尺，原告自得依據民法第767 條、民法第821 條規定請求
    被告丁○○自系爭建物遷出，請求被告甲○○拆屋還地，並
    依不當得利之法律關係請求被告甲○○自98年3 月20日起至
    返還前開甲部分土地之日止，按月給付原告按系爭12地號土
    地申報地價年息10％計算之不當得利損害金8,773 元；自97
    年10月23日起至返還前開丙部分土地之日起，按月給付原告
    按系爭35地號土地申報地價年息10％計算之不當得利損害金
    1,723 元等語。並聲明：(一)被告丁○○應自坐落臺北市○○
    區○○段12地號土地、如附圖二所示甲部分面積44平方公尺
    ；坐落同小段11地號土地、如附圖二所示乙部分面積38平方
    公尺；坐落同小段35地號土地、如附圖二所示丙部分面積8
    平方公尺、門牌號碼臺北市南港區○○○路○ 段臨143 號之
    建物遷出。(二)被告甲○○應將坐落臺北市○○區○○段12地
    號土地、如附圖二所示甲部分面積44平方公尺、坐落同小段
    35地號土地、如附圖二所示丙部分面積8 平方公尺、門牌號
    碼臺北市南港區○○○路○ 段臨143 號之建物拆除，返還前
    開占用之土地予原告，並應自98年3 月20日起至返還前開甲
    部分土地之日止，按月給付原告8,773 元；自97年10月23日
    起至返還前開丙部分土地之日起，按月給付原告1,723 元。
    (三)被告甲○○應將坐落同小段11地號土地、如附圖二所示乙
    部分面積38平方公尺、門牌號碼臺北市南港區○○○路○ 段
    臨143 號之建物拆除，返還前開占用之土地予原告及其他共
    有人。(四)願供擔保請准宣告假執行。
三、被告丁○○則以：系爭建物為被告甲○○所有，其已向被告
    甲○○之子李丕祥承租系爭建物12、3 年，其並不知系爭建
    物為違章建築，房東有同意讓其永久經營，之前有簽租約，
    3 、4 年前就沒有簽，都是口頭約定，今年5 月底以前房租
    均為每月1 萬5,000 元，6 月以後每月租金則為9,000 元，
    其承租期間均無人表示抗議云云資為抗辯，並聲明：(一)原告
    之訴駁回。(二)如受不利判決，願供擔保請准宣告免為假執行
    。
四、被告甲○○則以：76年系爭建物已存在，其對於系爭土地亦
    有應有部分，且其搭蓋系爭建物時，並無人表示抗議云云資
    為抗辯，並聲明：(一)原告之訴駁回。(二)如受不利判決，願供
    擔保請准宣告免為假執行。
五、兩造不爭執之事實：
  (一)被告甲○○為系爭建物之事實上處分權人，被告丁○○則向
    被告甲○○之子李丕祥承租前開建物使用。
  (二)系爭建物占用臺北市○○區○○段12地號土地、如附圖二所
    示甲部分面積44平方公尺；占用同小段11地號土地、如附圖
    二所示乙部分面積38平方公尺；占用同小段35地號土地、如
    附圖二所示丙部分面積8 平方公尺。
  (三)原告為坐落臺北市○○區○○段12地號、35地號土地之所有
    權人、為坐落臺北市○○區○○段11地號土地之共有人之一
    。
六、得心證之理由：本件原告主張被告無權占用系爭土地等情，
    為被告所否認，而以前開情詞置辯，是本件兩造之爭點即在
    於：(一)被告甲○○、丁○○占有系爭臺北市○○區○○段12
    、11、35地號土地如附圖所示甲、乙、丙部分，是否有合法
    權源？(二)原告得請求之不當得利損害金應為若干？茲分述如
    下：
  (一)被告甲○○、丁○○占有系爭臺北市○○區○○段12、11、
    35地號土地如附圖所示甲、乙、丙部分，是否有合法權源？
    按當事人主張有利於己之事實者，就其事實有舉證之責任，
    民事訴訟法第277 條前段定有明文。本件被告丁○○、甲○
    ○主張其有權占有系爭土地之事實，既為原告所否認，即應
    由被告丁○○、甲○○就此有利於己之事實，負擔舉證責任
    。經查：被告甲○○僅提出空照圖1 件為證，而由該空照圖
    觀之，雖可證明系爭建物在76年時已存在，惟尚無法證明其
    搭建系爭建物時業經全體共有人同意，此外，被告丁○○、
    甲○○復無法舉證證明其有何占用系爭土地之合法正當權源
    存在，則原告依據民法第767 條規定請求被告丁○○自系爭
    建物遷出，請求被告甲○○拆屋還地，為有理由，自應准許
    。
  (二)原告得請求之不當得利損害金應為若干？
  1.按無法律上之原因而受利益，致他人受損害者，應返還其利
    益，民法第179 條前段定有明文。次按無權占有他人土地，
    可獲得相當於租金之使用利益，並致土地所有權人受有同額
    之損害，應為社會之通念，是無權占有人顯係無法律上之原
    因而受利益，土地所有權人自得依不當得利法則，請求返還
    相當於租金之利益。被告甲○○既無權占有系爭土地，自受
    有相當於租金計算之使用利益。
  2.次按城市地方房屋之租金，以不超過土地及其建築物申報總
    價額年息百分之十為限，此規定於租用基地建築房屋者亦準
    用之，土地法第97條第1 項、第105 條定有明文。而所謂土
    地價額係指法定地價而言，則為土地法施行法第25條所明定
    。又土地法第148 條規定，土地所有權人依土地法所申報之
    地價為法定地價；而依平均地權條例第16條前段雖規定，舉
    辦規定地價或重新規定地價時，土地所有權人未於公告期間
    申報地價者，以公告地價百分之80為其申報地價；惟依平均
    地權條例施行細則第21條規定，公有土地之公告地價即為申
    報地價。經查：系爭12地號土地之申報地價為每平方公尺23
    ,925.2 元 ，系爭35地號土地之申報地價為每平方公尺25,8
    40元，有土地登記第二類謄本在卷可按（本院卷第13、104
    頁），本院審酌系爭建物面臨12米寬之道路即研究院路二段
    ，在研究院路二段新舊路之交叉口，前方對面及左方均有公
    車站牌，附近商店林立，生活機能及交通尚稱便利，有本院
    勘驗筆錄1 件及現場照片5 張在卷可稽（本院卷第67頁背面
    、第83-85 頁），認被告甲○○占用系爭12地號土地每月之
    不當得利損害金以系爭12地號土地申報地價年息6 ％即5,26
    4 元計算【計算式如下：23,925.2（元）X 44（平方公尺）
    X 6 ％÷12=5,264元，元以下四捨五入】，被告甲○○占用
    系爭35地號土地之不當得利損害金以系爭35地號土地申報地
    價年息6 ％即1,034 元計算【計算式如下：25,840（元）X
    8 （平方公尺）X 6 ％÷12= 1,034 元，元以下四捨五入】
    ，應屬相當。又原告係於98年3 月19日取得系爭12地號土地
    所有權，於97年10月22日取得系爭35地號土地所有權，有前
    開土地登記謄本可稽，是原告請求被告甲○○自其取得所有
    權翌日起按月依前開金額給付不當得利損害金，應屬有據。
  (三)綜上，原告依據民法第767 條、第821 條、第179 條前段等
    規定，請求(一)被告丁○○應自坐落臺北市○○區○○段12地
    號土地、如附圖二所示甲部分面積44平方公尺；坐落同小段
    11地號土地、如附圖二所示乙部分面積38平方公尺；坐落同
    小段35地號土地、如附圖二所示丙部分面積8 平方公尺、門
    牌號碼臺北市南港區○○○路○ 段臨143 號之建物遷出。(二)
    被告甲○○應將坐落臺北市○○區○○段12地號土地、如附
    圖二所示甲部分面積44平方公尺、坐落同小段35地號土地、
    如附圖二所示丙部分面積8平方公尺、門牌號碼臺北市南港
    區○○○路○ 段臨143 號之建物拆除，返還前開占用之土地
    予原告；應將坐落同小段11地號土地、如附圖二所示乙部分
    面積38平方公尺、門牌號碼臺北市南港區○○○路○ 段臨14
    3 號之建物拆除，返還前開占用之土地予原告及其他共有人
    。(三)被告甲○○應自98年3 月20日起至返還如附圖二所示甲
    部分土地之日止，按月給付原告5,264 元；自97年10月23日
    起至返還如附圖二所示丙部分土地之日起，按月給付原告1,
    034 元，為有理由，應予准許，逾此部分之請求，即屬無據
    ，應予駁回。
七、兩造均陳明願供擔保，分別請求宣告假執行或免為假執行，
    就原告勝訴部分，經核均無不合，爰各酌定相當之擔保金額
    准許之。至原告敗訴部分，其假執行之聲請已失所附麗，應
    併予駁回。
八、本件為判決之基礎已臻明確，兩造其餘之攻擊防禦方法及舉
    證，核與判決無影響，毋庸一一論列，併此敘明。
九、訴訟費用負擔之依據：民事訴訟法第79條、第85條第1項。
中    華    民    國    98    年    10    月    27    日
                  民事第二庭  法  官  藍雅清
以上正本證明與原本無異。
如對本判決上訴，應於判決送達後20日內向本院提出上訴狀。
中    華    民    國    98    年    11    月    2     日
                              書記官  蘇意絜


司法院資訊處製作；財團法人民間司法改革基金會備份。
